臺灣高等法院民事判決
                                    108年度保險上字第4號
上  訴  人  黃千珣
            黃士秦
兼  上二人
法定代理人  梁嘉玲
共      同
訴訟代理人  葉志飛  律師
            楊時綱  律師
被  上訴人  國泰人壽保險股份有限公司

法定代理人  黃調貴
訴訟代理人  吳彥明
被  上訴人  第一產物保險股份有限公司


法定代理人  李正漢
訴訟代理人  賴盛星  律師
上列當事人間請求給付保險金事件，上訴人對於中華民國107年
12月19日臺灣新北地方法院107年度保險字第2號第一審判決提起
上訴，並為訴之追加，本院於108年5月14日言詞辯論終結，判決
如下：
    主      文
上訴及追加之訴均駁回。
第二審訴訟費用（含追加之訴部分）由上訴人負擔。
    事實及理由
一、程序部分：
    按在第二審為訴之變更或追加，非經他造同意不得為之。但
    擴張或減縮應受判決事項之聲明者，不在此限，民事訴訟法
    第446條第1項準用第255條第1項第3款定有明文。本件上訴
    人於原審起訴時，係分別請求被上訴人國泰人壽保險股份有
    限公司（下稱國泰公司）各給付上訴人甲○○新台幣（下同
    ）1,003,000元、上訴人乙○○3,000元、上訴人丙○○3,
    000元，及均自民國107年1月1日起至清償日止，按週年利率
    10%計算之利息，暨被上訴人第一產物保險股份有限公司（
    下稱第一公司）給付上訴人甲○○、乙○○、丙○○各342,
    333元，及均自107年11月1日起至清償日止，按週年利率10%
    計算之利息，嗣經原審判決上訴人全部敗訴，上訴人不服提
    起上訴，並就渠等對被上訴人第一公司本金給付部分，追加
    聲明：被上訴人第一公司關於該本金給付部分，應再給付自
    107年1月1日起至107年10月31日止，按週年利率10%計算之
    利息等語（見本院卷第134頁），揆諸上開法文，上訴人此
    項聲明之擴張，應屬適法，合先敘明。
二、上訴人主張：
    上訴人甲○○於99年12月20日以訴外人即其配偶黃兆民為被
    保險人，向被上訴人國泰公司投保國泰人壽新守護本約，並
    附加全方位傷害保險附約、全心住院日額健康保險附約、好
    骨力傷害保險附約（下稱系爭國泰保險契約）。又訴外人佳
    木斯實業有限公司（下稱佳木斯公司）於106年4月14日以公
    司負責人及員工（含黃兆民在內共6人）為被保險人，向被
    上訴人第一公司投保第一產物團體傷害保險（下稱系爭第一
    保險契約）。嗣黃兆民於106年8月20日與家人至桃園市石門
    水庫溪州公園遊憩時，因腹痛如廁而遲未返回，經發現黃兆
    民於公廁內已跌倒在地，且額頭受傷並呈現昏迷狀態，經救
    治後，於106年9月7日在亞東紀念醫院（下稱亞東醫院）內
    死亡。上訴人分別於106年9月13日、同年12月4日向被上訴
    人國泰公司、第一公司請求相關保險理賠，均遭拒絕給付，
    爰依系爭國泰保險契約及系爭第一保險契約請求被上訴人分
    別為保險給付及其利息等語，並上訴及追加聲明：（一）原
    判決廢棄；（二）被上訴人國泰公司應各給付上訴人甲○○
    1,003,000元、上訴人乙○○3,000元、上訴人丙○○3,000
    元，及均自107年1月1日起至清償日止，按週年利率10%計算
    之利息；（三）被上訴人第一公司應給付上訴人甲○○、黃
    千珣、丙○○各342,333元，及均自107年11月1日起至清償
    日止，按週年利率10%計算之利息；（四）被上訴人第一公
    司關於前項本金給付部分，應再給付自107年1月1日起至107
    年10月31日止，按週年利率10%計算之利息；（五）願供擔
    保請准宣告為假執行。
三、被上訴人國泰公司則以：
    依亞東醫院所開立之死亡證明書所載，引起黃兆民死亡之原
    因為「肺炎、慢性腎衰竭、糖尿病、心因性休克」，死亡方
    式為「自然死」，顯見黃兆民係因疾病導致死亡。次按國軍
    總醫院出院病歷摘要放射報告中，即記載「Tortuosity and
    atherosckerosis of the aorta and coronary arteries.
    （主動脈和冠狀動脈的痙攣和動脈粥樣硬化）」，住院期間
    除於護理記錄中有「因右眉撕裂傷→縫一針」之記載外，無
    其他外傷治療，顯見外傷十分輕微，且黃兆民係因冠狀動脈
    心肌梗塞致其失去意識。再依「主力近因原則」，黃兆民有
    糖尿病、高血壓、慢性腎病、高血壓心血管病等病史，黃兆
    民之死亡縱為跌倒之外在因素共同導致，仍應以其內在因素
    為死亡之主力近因，從而可認，黃兆民並非遭受意外傷害事
    故所致死亡，被上訴人國泰公司自不負意外身故保險金給付
    之責任等語置辯，並答辯聲明：（一）上訴駁回；（二）如
    受不利判決，願供擔保請准宣告免為假執行。
四、被上訴人第一公司則以：
    依亞東醫院所開立之死亡證明書，直接引起黃兆民死亡之疾
    病或傷害為「肺炎、慢性腎衰竭、糖尿病、心因性休克」，
    是黃兆民之死亡原因，依經驗法則判斷，均係出於身體內在
    疾病所致，非出於外來之意外傷害事故。又黃兆民於上廁所
    因跌倒而受有「右眉撕裂傷」，惟與其死亡間並無相當因果
    關係存在，且黃兆民於106年8月2日接受腦部電腦斷層檢查
    ，並無腦出血現象，單純右眉撕裂傷應不會造成呼吸停止。
    再依原審證人黃政達及江麗婷之證詞可知，黃兆民係站著小
    便時倒下，並非上訴人所稱在廁所行走時，因地上濕滑而滑
    倒受傷，或因踢到隆起的地板而倒地。又廁所內縱有發現血
    跡，惟急救過程中，黃兆民並未大量失血，顯然黃兆民倒地
    並非外來因素所致，且縱因倒地有流血，惟僅少量流血，亦
    難認跌倒致大量失血為致黃兆民死亡之原因。另黃兆民於
    106年8月20日入住國軍總醫院期間，係治療黃兆民之「肺炎
    、慢性腎衰竭、糖尿病」等身體內在疾病，至於「右眉撕裂
    傷」僅縫合一針並施打破傷風菌，就黃兆民「右眉撕裂傷」
    治療，應無繼續住院之必要，故被上訴人第一公司不負給付
    實支實付型及住院日額型醫療保險金之給付義務等語置辯。
    並答辯聲明：（一）上訴及追加之訴均駁回；（二）如受不
    利判決，願供擔保請准宣告免為假執行。
五、兩造不爭執事項（見本院卷第137頁至139頁）
（一）被繼承人黃兆民之繼承人為上訴人（按甲○○為其配偶，乙
      ○○、丙○○則為其未成年親子）。又黃兆民原罹有慢性腎衰
      竭、糖尿病，其於106年8月20日倒臥於桃園市石門水庫溪
      州公園內公廁處，經桃園市政府消防局大溪分隊於同日13
      時22分自該處載送黃兆民至國軍桃園總醫院附設民眾診療
      服務處（下稱國軍桃園醫院）診治，其於同日14時3分到
      院前已無呼吸心跳、右眉有撕裂傷，經該院急診室施以高
      級心臟救命術、復甦後照護及電腦斷層檢查，並就右眉傷
      口處施以縫合手術一針後，轉至加護病房做後續治療；嗣
      於106年8月22日轉院至亞東醫院住院治療後，於106年9月
      7日9時27分死亡，亞東醫院並開立內容記載：1.直接引起
      黃兆民死亡之疾病或傷害先行原因為：甲、肺炎。乙、（
      甲之原因）慢性腎衰竭。丙、（乙之原因）糖尿病。2.其
      他對於死亡有影響之疾病或身體狀況：心因性休克等語之
      死亡證明書（見原審卷一第233頁、第159頁至167頁）。
（二）上訴人甲○○以黃兆民為被保險人，與國泰公司於99年12月
      20日簽立系爭國泰保險契約（含全方位傷害保險附約、全
      心住院日額健康保險附約、好骨力傷害保險附約及個人傷
      害保險免費擴大保障附加條款，保單號碼：0000000000）
      ，雙方約定：全方位傷害保險附約中傷害死殘保險金為1,
      000,000元，好骨力傷害保險附約中傷害保險金為500,000
      元，保險金受益人為甲○○。傷害醫療限額保險金為50,000
      元，受益人為黃兆民，保險期間自99年12月20日起至137
      年12月19日止等語；又全方位傷害保險保單條款第3條約
      定：「保險範圍：被保險人於本附約有效期間內，因遭受
      意外傷害事故或航空交通意外事故，致其身體蒙受傷害而
      致身故或殘廢時，依照本附約的約定，給付保險金（第1
      項）……。本條所稱『意外傷害事故』，指非由疾病引起之外
      來突發事故（第3項）。」；好骨力傷害保險附約第3條約
      定：「保險範圍：被保險人於本附約有效期間內，因遭受
      意外傷害事故，致其身體蒙受傷害而致身故、殘廢、骨折
      或脫臼時，本公司依照本附約的約定，給付保險金。前項
      所稱『意外傷害事故』，指非由疾病引起之外來突發事故。
      」；另附加傷害醫療保險金條款（乙）第2條第1項約定：
      「傷害醫療限額保險金之給付：被保險人於本附約有效期
      間內遭受第三條約定的意外傷害事故或航空交通意外事故
      ，自意外傷害事故或航空交通意外事故發生之日起180日
      以內，經登記合格的醫院或診所治療者，本公司依其實際
      醫療費用，就超過全民健康保險給付部分，給付『傷害醫
      療限額保險金』。」等語（見原審卷一第49頁至126頁、第
      293頁至302頁）。
（三）黃兆民原任職於佳木斯公司。佳木斯公司前以黃兆民在內
      之6人為被保險人，與被上訴人第一公司簽訂系爭第一保
      險契約，雙方約定：保險期間自106年4月14日起至107年4
      月14日止，每一被保險人之身故（喪葬費用）或殘廢保險
      金為1,000,000元，受益人為黃兆民之繼承人，並按繼承
      人數平均分配；傷害醫療保險金（實支實付型）最高限額
      20,000元，受益人則為黃兆民；傷害醫療保險金住院日額
      （慰問金型）1,000元等語。又系爭第一保險契約保單條
      款第2條第1款、第5條及第24條第2項分別約定：「『意外
      傷害事故』係指非由疾病引起之外來突發事故。」、「承
      保範圍：被保險人於本契約有效期間內，因遭受意外傷害
      事故，致其身體蒙受傷害而致殘廢或死亡時，本公司依照
      本契約的約定，給付保險金。」、「受益人之指定與變更
      ：身故保險金或喪葬費用保險金受益人的指定及變更，以
      被保險人的家屬或其法定繼承人為限。」等語；另系爭第
      一保險契約傷害醫療保險給付附加條款第2條、第5條約定
      ：「傷害醫療保險金的給付：（傷害醫療保險金實支實付
      型）被保險人在本附加條款有效期間內遭受主保險單條款
      第5條之意外傷害事故，自意外傷害事故發生之日起180日
      以內，經登記合格的醫院或診所治療者，本公司就其實際
      醫療費用，超過全民健康保險給付部分，給付『實支實付
      傷害醫療保險金』。但超過180日繼續治療者，受益人若能
      證明被保險人之治療與該意外傷害事故具有因果關係者，
      不在此限。……（傷害醫療保險金實支實付與住院慰問金型
      ）被保險人在本附加條款有效期間內遭受主保險單條款第
      五條約定之意外傷害事故，自意外傷害事故發生之日起18
      0日以內，經登記合格的醫院或診所治療者，本公司就其
      實際醫療費用及住院日數給付保險金。但超過180日繼續
      治療者，受益人若能證明被保險人之治療與該意外傷害事
      故具有因果關係者，不在此限。其給付內容如下：一、傷
      害醫療保險金：本公司就其實際醫療費用，超過全民健康
      保險給付部分，給付『實支實付傷害醫療保險金』…….二、
      傷害醫療慰問金：本公司就其住院日數，給付保險單所記
      載的『每一個人傷害醫療慰問金』。」、「傷害醫療保險金
      受益人的指定：傷害醫療保險金的受益人，為被保險人本
      人，本公司不受理其指定或變更。」等語（見原審卷一第
      127頁至135頁、本院卷第135頁）。
（四）黃兆民於不爭執事項（一）所示住院期間日數為18日，至
      關於超過全民健康保險給付部分之醫療費用支出為9,000
      元。
六、上訴人主張被保險人黃兆民於106年8月20日不慎跌倒致生心
    因性休克，嗣經急救曾回復生命跡象，惟仍於同年9月7日不
    治死亡，黃兆民並為此支出醫療費用9,000元，系爭國泰保
    險契約及第一保險契約所約定「意外傷害」之保險事故已發
    生，被上訴人自應各依保險契約給付傷害死亡保險金、傷害
    醫療保險金等語，此為被上訴人所否認，經查：
（一）按「傷害保險人於被保險人遭受意外傷害及其所致殘廢或
      死亡時，負給付保險金額之責。前項意外傷害，指非由疾
      病引起之外來突發事故所致者。」，保險法第131條定有
      明文。又意外傷害保險，係承保因意外傷害所致之損失。
      而人之傷害或死亡之原因，其一來自內在原因，另一則為
      外在事故（意外事故）。內在原因所致之傷害或死亡，係
      指被保險人因罹患疾病、細菌感染、器官老化衰竭等身體
      內部因素所致之傷害或死亡；外來事故（意外事故），則
      係指內在原因以外之一切事故，其事故之發生為外來性、
      偶然性，而不可預見者而言。倘被保險人之死亡，係因身
      體內在疾病所引起，即非承保之範圍（最高法院95年台上
      字第1483號裁判意旨參照）。另依民事訴訟法第277條本
      文規定，當事人主張有利於己之事實者，就其事實有舉證
      之責任，而意外傷害保險契約之受益人（及其繼承人）請
      求保險人給付保險金，應證明被保險人係因意外事故而受
      傷害，而其證明程度，除證明該事故確已發生外，須依經
      驗法則，其發生通常係外來、偶然而不可預見者，始得謂
      應認其已盡證明之責（最高法院103年度台上字第1465號
      裁判意旨參照）。本件上訴人係主張黃兆民因跌倒致心因
      性休克（換言之，依上訴人主張黃兆民發生心因性休克，
      僅為跌倒之結果），經延醫治療後仍不治身故，而請求被
      上訴人給付保險金等語，本院審究系爭國泰保險契約、第
      一保險契約係以被保險人即黃兆民遭受意外傷害事故，有
      支出醫療費用或被保險人死亡之保險事故發生，為被上訴
      人給付傷害醫療保險金及傷害死亡保險金之要件，今上訴
      人主張系爭保險事故已發生，既為被上訴人否認在案，揆
      諸前揭說明，上訴人自應就黃兆民係遭逢外來原因之「意
      外」所致「跌倒」負擔舉證之責。又上訴人雖主張：被保
      險人黃兆民係於意外發生後180日內死亡，依系爭國泰全
      方位傷害保險附約第11條第1項、第2項及第一團體傷害保
      險條款第6條第1項約定：自意外傷害事故發生之日起180
      日以內身故者，被上訴人願給付身故保險金，超過180日
      死亡者，受益人若能證明被保險人之死亡與意外傷害事故
      具有因果關係者，被上訴人仍應給付身故保險金等語，自
      應由被上訴人就黃兆民並非因意外事故致死乙事負擔舉證
      責任云云，惟：上開約款僅係關於意外事故發生後，被保
      險人逾180日亡故者，就該意外事故與被保險人死亡間之
      因果關係改由保險人負擔舉證責任爾，至保險事故即「意
      外」之有無，仍應由受益人或被保險人之繼承人負擔證明
      責任，是上訴人此部分主張，洵無足採。
（二）上訴人就上開待證事項，固提出桃園市政府消防局執行救
      護服務證明書、國軍桃園醫院診斷證明書、亞東醫院診斷
      證明書、死亡證明書等件為證（見原審卷一第159頁至167
      頁），暨證人即桃園市消防局大溪分隊救護人員黃政達於
      原審107年8月15日行言詞辯論程序時之證述（見原審卷一
      第433、438頁），惟：
    1.參諸證人黃政達於原審107年8月15日行言詞辯論程序時係
      證述：「第一時間開車到現場之後有人家屬在下面有人OH
      CA（心肺功能停止）請我們速度快一點，我就第一時間先
      跟著引導人員去廁所，旁邊同事拿器材，我上去之後就看
      到有人對患者壓CPR，我們就立刻接手同時詢問現場狀況
      ，現場狀況如同救護紀錄表上所載，患者原本是在上廁所
      啊一聲就倒下，他就趴著，旁邊的人有喚醒他的動作，但
      沒有反應，旁邊的人就呼救請他人幫忙，後來就有人打電
      話，我們就到現場，地上有血跡，不管患者什麼原因倒下
      ，因為有受傷，我就在救護紀錄表上面勾選創傷，中間的
      過程就是我們做急救的動作。……我有問第一時間發現患者
      的民眾。他說他們兩個都在上廁所，患者突然啊一聲就倒
      地，並沒有詳述如何倒地的過程。」等語；至桃園市政府
      消防局執行救護服務證明書、國軍桃園醫院診斷證明書內
      容，係分別記載黃兆民於106年8月20日13時22分，經桃園
      市政府消防局所屬人員執行救護任務，自石門水庫送至國
      軍桃園醫院就醫，且到院前無呼吸心跳，右眉處罹有撕裂
      傷，經該院施以高級心臟救命術後復甦，並於右眉傷口處
      縫合手術一針等情，充其量僅能證明黃兆民突於106年8月
      20日因不詳原因跌倒致其右眉罹有撕裂傷，且即發生心因
      性休克之事實爾，要難憑此認定其倒地原因即為外來原因
      之意外事故。
    2.又保險法第131條所稱之意外傷害，乃指非由疾病引起之
      外來突發事故所致者而言。該意外傷害之界定，在有多數
      原因競合造成傷殘或死亡事故之情形時，應側重於主力近
      因原則，以是否為被保險人因罹犯疾病、細菌感染、器官
      老化衰竭等身體內在原因以外之其他外來性、突發性（偶
      然性）、意外性（不可預知性）等因素作個案客觀之認定
      ，並考量該非因被保險人本身已存在可得預料或查知之外
      在因素，是否為造成意外傷殘或死亡事故之主要有效而直
      接之原因（即是否為最重要之最近因果關係）而定，若導
      致被保險人死亡或受傷原因有二個以上，而每一原因之間
      有因果關係且未中斷時，則最先發生並造成一連串事故發
      生之原因，即為導致被保險人死亡或受傷之主力近因（最
      高法院94年度台上字第1816號、101年度台上字第1897號
      裁判意旨參照）。而觀諸亞東醫院所開立之診斷證明及死
      亡證明書（見原審卷一第165、167頁），固分別記載：診
      斷黃兆民罹有心跳休止、慢性腎衰竭併有腎病表徵之第二
      型（非胰島素依賴型，成人型）或未明示型糖尿病、肺炎
      及心因性休克等語，暨「1.直接引起黃兆民死亡之疾病或
      傷害先行原因為：甲、肺炎。乙、（甲之原因）慢性腎衰
      竭。丙、（乙之原因）糖尿病。2.其他對於死亡有影響之
      疾病或身體狀況：心因性休克。」等語，其中「肺炎、慢
      性腎衰竭、糖尿病」部分顯屬疾病所致之死亡原因，至心
      因性休克部分，經本院函請亞東醫院就：「1.死亡證明書
      所載：其他對於死亡有影響之疾病或身體狀況：心因性休
      克。」為何意?2.就國軍桃園總醫院附設民眾診療服務處1
      06年8月22日開立之診斷證明書所載（即原審卷一第163頁
      ）：黃兆民於106年8月20日所生心因性休克乙事，究與死
      亡結果有無相當因果關係?」等項為說明結果，該院以108
      年4月4日亞病歷字第1080404015號函復（下稱系爭函復意
      見）稱：「1.病患黃兆民於106年8月20日在院外心跳停止
      ，急救後發現心電圖有ST波段變化，且心肌酵素有明顯之
      升高。本院心臟科醫師會診認為應考慮病患可能因非ST-T
      波段升高之心肌梗塞導致之心因性休克，且建議如意識恢
      復可考慮做心導管確診是否為心因性休克。故臨床雖然懷
      疑是心因性休克但沒確診，故無寫入直接死因。2.106年8
      月22日國軍醫院所附之診斷書，一開始送至國軍醫院在電
      腦斷層上可見肺炎。兩天後到本院，無法排除冠狀動脈疾
      病導致之心因性休克，故推斷為肺炎導致原冠狀動脈加劇
      ，而併發之心因性休克，致使病患倒下之因。但因未解剖
      ，故無法得知確認之死因。」等語（見本院卷第169頁）
      ，在黃兆民未經以心導管進行確診及解剖之狀態下，依現
      有病歷資料，黃兆民前所發生心因性休克之情事，仍以因
      肺炎引發冠狀動脈加劇，進而肇致心肌梗塞為主要可能原
      因，是黃兆民所罹之心因性休克，仍屬自身疾病所致，而
      非外在之意外事故。
    3.上訴人雖另主張黃兆民所罹肺炎，係其在國軍桃園醫院加
      護病房救治時產生，且系爭函復意見亦明載：其研判之結
      論，未經以心導管進行確診及解剖確認，足認僅係臆測之
      詞。況亞東醫院於受原審函詢時，已表示：無法判斷黃兆
      民跌倒原因，及死亡證明書所載致死之肺炎原因，係指其
      在加護病房住院後肺炎病狀加劇等語（見原審限閱卷二第
      11、12頁），與系爭函復之研判結論相違，是系爭函復意
      見，應不足採云云。惟：
    ⑴黃兆民跌倒後，經消防人員至國軍桃園醫院急診處救治時
      ，即經醫師以CT檢視結果，有雙側肺浸潤，腹膜積水、心
      包膜積水之情（見原審限閱卷一第81頁），衡諸一般經驗
      法則，應認黃兆民確於跌倒之前即罹有肺炎，而非在國軍
      桃園醫院救治階段始遭受感染致病，是系爭函復之研判結
      論推認黃兆民因肺炎引發冠狀動脈加劇，進而肇致心肌梗
      塞、休克，並無與事實不符之顯然錯誤。
    ⑵又，亞東醫院於受原審函詢，固曾表明無法判斷黃兆民跌
      倒原因等語，與系爭函復意見之研判結論相左，然上訴人
      應就黃兆民係遭逢外來原因所致之「跌倒」負擔證明責任
      ，已如前述。茲縱認系爭函復之研判結論，因黃兆民生前
      、死後未曾經以心導管及解剖方式，確認黃兆民106年8月
      20日發生心因性休克原因，應屬臆測擅斷之詞而無足採認
      ，此充其量亦僅使關於黃兆民跌倒原因部分，仍處於不明
      之狀態爾，尚不足使本院獲致黃兆民係因外來原因而跌倒
      之確實心證。
（三）承上，上訴人所提前揭證據，尚不足以證明被保險人黃兆
      民遭逢意外事故而受有傷害、死亡，而其迄至本院言詞辯
      論終結前，亦未提出其他積極事證已實其說，其空言主張
      要難採信。
七、綜上所述，上訴人分別依系爭國泰、第一保險契約約定請求
    被上訴人國泰公司各給付上訴人甲○○1,003,000元、上訴人
    乙○○3,000元、上訴人丙○○3,000元，及被上訴人第一公司給
    付上訴人3人各342,333元，及均自107年1月1日起至清償日
    止，按週年利率10%計算之利息（含追加之訴部分），為無
    理由，不應予准許。原審駁回上訴人前開除於追加之訴部分
    （即請求第一公司就上開本金，給付自107年1月1日起至107
    年10月31日止間之利息）外之請求，並無不合，上訴意旨猶
    執陳詞指摘原判決不當求為廢棄，為無理由，爰駁回其上訴
    。又本件事證已臻明確，兩造其餘攻擊防禦方法及所提證據
    ，經本院審酌後，認均不足以影響判決之結果，爰不逐一詳
    予論駁，併此敘明。
據上論結，本件上訴及追加之訴為無理由，判決如主文所示。
中　　華　　民　　國　 108　　年　　5　　月　　28　 　日
                  民事第十七庭
                        審判長法  官  黃雯惠
                              法  官  賴秀蘭
                              法  官  石有為
正本係照原本作成。
如不服本判決，應於收受送達後20日內向本院提出上訴書狀，其
未表明上訴理由者，應於提出上訴後20日內向本院補提理由書狀
（均須按他造當事人之人數附繕本）上訴時應提出委任律師或具
有律師資格之人之委任狀；委任有律師資格者，另應附具律師資
格證書及釋明委任人與受任人有民事訴訟法第466 條之1第1項但
書或第2項（詳附註）所定關係之釋明文書影本。如委任律師提
起上訴者，應一併繳納上訴審裁判費。
中　　華　　民　　國　 108　　年　　5 　　月　　29　　日
                               書記官  何幸崇
附註：
民事訴訟法第466條之1（第1項、第2項）：
對於第二審判決上訴，上訴人應委任律師為訴訟代理人。但上訴
人或其法定代理人具有律師資格者，不在此限。
上訴人之配偶、三親等內之血親、二親等內之姻親，或上訴人為
法人、中央或地方機關時，其所屬專任人員具有律師資格並經法
院認為適當者，亦得為第三審訴訟代理人。